臺灣桃園地方法院刑事判決　　　　　　　　　　　　九十一年度訴字第一六九八號
　　公　訴　人　臺灣桃園地方法院檢察署檢察官
　　被　　　告　丁○○
　　選任辯護人　邱創舜律師
　　　　　　　　乙○○
　　指定辯護人　本院公設辯護人丙○○
右列被告因詐欺案件，經檢察官提起公訴（九十一年度偵字第二七六七號、第一三七
一八號、第一九五二九號），及移
四五九號），本院判決如左：
    主  文
丁○○連續幫助意圖為自己不法之所有，以詐術使人將本人之物交付，處有期徒刑捌
月。
乙○○無罪。
    事  實
一、丁○○（自稱「小張」）於民國九十年某月間，因見報紙刊登收購行動電話門號
    之廣告，遂依廣告刊登之電話與姓名、年籍均不詳，綽號「信貸陳」之成年男子
    聯繫（下稱之「信貸陳」），明知「信貸陳」收購各金融機購之帳戶，係用以作
    為非法轉帳使用，或欲以之詐騙第三人使之陷於錯誤將款項匯入該等帳戶，嗣再
    利用金融卡將款項領取一空，致使被害人追查無門，以詐財使用之工具，為謀圖
    不法利益，仍不避免為其收購，而允諾以一本新臺幣（以下同）二千五百之代價
    ，代其對外收購金融機構之帳戶存簿，並隨後以相同之手法，於報紙上刊登收購
    郵局、銀行帳戶之廣告，並對外自稱「小張」，嗣於同年九月間，有戊○○、己○○二人（經公訴人一併起訴，經本院另以九十三年簡字第二三號，以簡易判決
    處刑審結），亦明知丁○○收購金融機構帳戶，係用以為詐財使用之工具，惟仍
    為圖不法利益，分別與丁○○連絡，允諾丁○○以每件帳戶及提款卡一千元之代
    價，向其等購買郵局或其他金融機構銀行之帳戶存簿及提款卡，丁○○遂基於幫
    助「信貸陳」詐欺之概括犯意，而分別於九十年十二月間，連續兩次，在台北縣
    板橋市○○街附近，向戊○○收購如附表一所示，由戊○○至各該銀行開戶之帳
    戶存簿及提款卡；於九十年十二月間某日至九十一年一月間某日止，連續三次，
    在位於台北縣板橋市江子翠捷運站三號出口附近，向己○○收購如附表二所示，
    由己○○至郵局或各該銀行開戶之帳戶存簿及提款卡，並於每次收購後之某日起
    ，再以每件二千五百元之代價，連續多次出售予「信貸陳」。同年十二月十八日
    ，不知情之甲○○因需款一百萬元，在自由時報分類廣告上見有「信貸陳」之貸
    款廣告，遂依廣告上所載之電話與對方聯絡，經一自稱「馬小姐」之不詳姓名女
    子，告以貸款須先繳納手續費，甲○○因而陷於錯誤，於台北縣三重市○○○路
    富邦銀行三重分行，依約匯款六萬二千二百五十元，至位於桃園縣龜山鄉之富邦
    銀行迴龍分行，由戊○○所開戶，如附表一所示，編號二之帳戶內，之後甲○○
    即無法再聯絡該自稱「馬小姐」之女子，始知受騙。
二、案經被害人甲○○訴由桃園縣政府警察局龜山分局報請臺灣桃園地方法院檢署檢
    察官偵查起訴。
    理  由
壹、丁○○有罪部分
一、按被告之自白，不得作為有罪判決之唯一證據，仍應調查其他必要之證據，以察
    其是否與事實相符，刑事訴訟法第一百五十六條第二項就此定有明文。其立法目
    的乃欲以補強證據擔保自白之真實性，亦即以補強證據之存在，藉以限制向有「
    證據之王」稱號的自白在證據上之價值，質言之，本條項乃對於自由心證原則之
    限制，關於自白之證明力，採取證據法定原則，使自白僅具有一半之證明力，尚
    須另有其他補強證據以補足自白之證明力。而所謂補強證據，最高法院七十四年
    台覆字第一０號曾經加以闡釋：「指除該自白本身以外，其他足資以證明自白之
    犯罪事實確具有相當程度真實性之證據而言。雖其所補強者，非以事實之全部為
    必要，但亦須因補強證據與自白之相互利用，而足以使犯罪事實獲得確信者，始
    足當之」。又本條項所稱「被告」，應包括「共犯」或「共同被告」在內，亦即
    共犯或共同被告所為不利於己之供述，固得採為其他共同被告犯罪之證據，但此
    項不利之陳述，須無瑕疵可指，且就其他方面調查又與事實相符者，始得採為犯
    罪事實之認定。縱可認其陳述無瑕疵，亦應調查其他足資以證明所供述之犯罪事
    實確具有相當程度真實性之補強證據，以察其是否與事實相符。若不為調查，而
    專憑此項供述即為其他共犯或共同被告犯罪事實之認定，顯與刑事訴訟法第一百
    五十六條第二項之規定有違，最高法院早於三十一年上字第二四二三號及四十六
    年台上字第四一九號判例即揭示此意旨。至於本條所謂「共同被告」之範圍，本
    院以為，就形式上、程序上的觀察，解釋上不限於實體法上之共同正犯，尚應包
    括基於訴訟經濟及效益的考量，而於同一訴訟程序成為共同被告之非共犯者，亦
    即包括於法院審理程序中，依據刑事訴訟法第七條所定相牽連案件之情形使成為
    共同被告者，以及於偵查程序中，因為犯罪事實具有相互關聯，或利害衝突關係
    在內，而為偵查機關列為共同被告（或犯罪嫌疑人）者；另就實質上觀察共同被
    告之概念，應以犯罪事實的關連性作為認定的基礎，以刑事追訴機關開始追訴被
    告為準，不論係同時起訴或隨後始合併或追加起訴，亦不論是否進行至同一審理
    階段，即便有被告在偵查程序，另有被告在審判程序，或是否已有被告進入上訴
    程序，祇要被告間就犯罪事實有所關聯，概均屬此處之共同被告範圍。簡言之，
    對於共同被告之概念，應兼從形式及實質之觀點認定，祇要有一於此者，即足當
    之。九十二年九月一日生效施行之現行刑事訴訟法第一百五十六條第二項，業經
    修正為：「被告及【共犯】之自白，不得作為有罪判決之唯一證據，仍應調查其
    他必要之證據，以察其是否與事實相符」。是立法者業已認同本院及最高法院對
    於現行條文所為如上之詮釋，而以立法明文之方式，至少將本條範圍擴及於「共
    犯」（既曰「共犯」，解釋上即不限於「共同被告之共犯」，而應包括「非共同
    被告之共犯在內，惟本條意旨是否有意排除「非共犯之共同被告」則尚有疑），
    以表示立法者支持司法權之立場。再按法院認為適當時，得依職權或當事人或辯
    護人之聲請，以裁定將共同被告之調查證據或辯論程序分離或合併；法院就被告
    本人之案件調查共同被告時，該共同被告準用有關人證之規定。刑事訴訟法第二
    百八十七條之一第二項、第二百八十七條之二分別定有明文。查本案被告丁○○
    、戊○○及己○○，不論實體上經檢察官指為共犯之人，且程序上亦經檢察官一
    併起訴，屬共同被告之地位均無疑。是認事採證上，即令程序上以分離審判程序
    ，將共同被告準用證人身分結證訊問，惟如係共犯之共同被告，其自白中對於他
    被告不利之陳述，仍應受刑事訴訟法第一百五十六條第二項之限制，換言之，共
    犯之共同被告所為自白，且不利於他被告本人之陳述，即令以證言之形式型諸於
    審判庭，仍不得以此「單一證言」為認定他被告犯罪之證據，始符前述刑事訴訟
    法第一百五十六條第二項限制被告及共犯自白證明力之意旨，而仍除該共同被告
    之自白外，尚應有足為補強證據之其他證據始得論罪科刑，方符正當法律程序之
    要求，及刑事訴訟法於此特設之證據法則，合先敘明。
二、訊據被告丁○○對於前述明知信貸陳使用帳戶詐財之情下，仍向戊○○、己○○
    收購如附表一、二所示帳戶存簿及提款卡，並將之轉售予「信貸陳」之事實，均
    坦承不諱，核與丁○○之偵查訊問筆錄內容相符。復經訊據被檢察官指為共犯之
    共同被告戊○○、己○○，於本院陳述如附表一、二所示之帳戶存簿及提款卡，
    確係戊○○於前述時間，分別二、三次，己○○分別三、四次，連續售予丁○○
    屬實在卷，共同被告己○○雖並經本院於審判期日，諭知分離審判程序，準用證
    人調查證據程序，以證人之地位訊問，其結證屬實在卷，惟依前述證據法則之說
    明，仍應有其他足為補強自白（及共犯證言）之證據。至於販售次數，本院基於
    有疑唯利被告之原則，採取最有利於被告丁○○之次數，亦即戊○○連續販售兩
    次，己○○連續販售三次。又查本院向如附表所示各該郵局、銀行等金融機構查
    證，均經回覆戊○○、己○○確有於九十年十二月間開戶之情，此有各該金融機
    構之函覆分別在卷足證；另查戊○○所開設，如附表一編號二所示帳號之帳戶內
    ，於九十年十二月十八日，卻有存入六萬二千二百五十元之紀錄，且同日即被分
    別提領一空，有富邦銀行存簿及自動櫃員機交易紀錄影本各一件在偵查卷足證。
    並核與證人即被害人甲○○之警詢筆錄內容相符，均經提示被告所不否認在卷。
    又查被告所辯其收購後之帳戶均又轉售予「信貸陳」，公訴人勘驗戊○○所開設
    如附表一編號七所示萬泰銀行帳號帳戶內，提領人身分雖無從指認，惟係女子身
    分，有勘驗筆錄一件附偵查卷足證。是公訴人既無法提出證據，本院亦查無證據
    ，證明詐取被害人甲○○財物者為被告，且公訴人於起訴書亦敘明有「信貸陳」
    此人，是基於罪疑唯輕原則，自難證明被告有參與詐欺取財構成要件之行為，而
    僅得認定被告所為僅係轉售其所收購之帳戶予「信貸陳」。是本案除被告及共犯
    之自白外，復有足為補強其自白真實性之證據為證，事證明確，被告應予論罪科
    刑。
三、按以幫助之意思，對於正犯所為資以助力，而未參與實施犯罪構成要件之行為者
    ，係幫助犯。本案被告丁○○收購如附表所示帳戶及提款卡，並轉售「信貸陳」
    ，致使「信貸陳」可以利用其中戊○○於富邦銀行之帳戶，於九十年十二月十八
    日，以貸款需要手續費之藉口，致使甲○○陷於錯誤後，以自動櫃員機轉入六萬
    二千二百五十元於該帳戶內，對於詐欺取財入前述帳戶之行為，無證據證明被告
    有參與，究其犯意，僅足認應係以幫助之意思，故本案被告丁○○所為僅係幫助
    「信貸陳」犯刑法第三百三十九條第一項之詐欺取財罪，起訴書認被告係犯刑法
    第三百四十條常業詐欺罪之正犯，惟查一來因為公訴人僅提出該等帳戶內遭詐欺
    轉帳之行為僅一次，本院依職權調查證據所得確認者亦僅該次犯行，是尚難遽斷
    為反覆實施且以之為常業之意思所為犯行，自難論以常業詐欺罪，僅得論以刑法
    第三百三十九條第一項之普通詐欺罪，再者犯詐欺取財罪者為「信貸陳」，而非
    被告，業如前述，是公訴人所認容有誤會，因與本院所認幫助詐欺取罪，尚屬同
    一犯罪事實，本院自得依職權於不影響事實同一性下，變更法條，並踐行刑事訴
    訟法第九十五條第一款後段罪名變更後之告知程序，對被告不致造成突襲，以保
    障被告防禦權。又查併案犯罪事實部分，雖未經檢察官起訴，惟既經公訴人指明
    ，且經本院認定為有罪之此部分，有連續犯之裁判上一罪之關係，基於審判不可
    分原則，本院自得一併審究敘明。另被告於九十年十二月間所為多次幫助「信貸
    陳」之犯罪，時間緊接，所犯罪名均同，顯係基於概括犯意為之，為連續犯，應
    依刑法第五十六條論以一罪，並加重其刑，又被告係幫助犯，應依刑法第三十條
    第二項之規定，按正犯之刑減輕之，並先加後減之。爰審酌被告年輕力壯，四肢
    健全，竟不思以己勞力等正途賺取財物，而在明知轉售帳戶，勢有利「信貸陳」
    藉此遂行詐欺犯行，造成社會大眾不特定人之財物上損失等犯罪之動機、目的、
    手段，及觀多件帳戶內均已有為數不小之不明款項轉入，足見有不少人受害之結
    果，此等行為侵及民眾對於人與人間的信任關係，侵害法威信，對於社會秩序造
    成一定之損害及影響，及犯罪後先係否認犯罪，後始坦承犯行等一切情狀，量處
    如主文所示之刑，以示懲戒。
貳、乙○○無罪部分
一、公訴意旨略以：乙○○與丁○○共同意圖為自己不法所有之常業詐欺概括犯意，
    自民國九十年起，於報紙上刊登高價收購郵局、銀行存摺、行動電話及ＳＩＭ卡
    之廣告，乙○○自稱其綽號為「劉大哥」，丁○○自稱「小張」，與販賣存簿及
    行動電話ＳＩＭ卡之人聯繫接觸。戊○○與己○○見其廣告，認有利可圖，旋以
    電話聯絡刊登該廣告之「劉大哥」，即基於幫助丁○○與乙○○實施常業詐欺或
    其他犯罪之不確定犯意，將如附件所示之帳戶存簿，以每本八百元及一千元不等
    之代價出售予「小張」。乙○○及丁○○二人於購得存摺及行動電話ＳＩＭ卡後
    ，再以每本二千五百元轉售予綽號「信貸陳」之不詳姓名成年男子。因認被告乙○○與丁○○為犯刑法第三百四十條之常業詐欺罪之共同正犯等語。本院訊據被
    告乙○○固不否認從事中古手機之買賣，惟堅決否認有為前述常業詐欺之犯行，
    辯稱：其為丁○○為甥舅關係，為警逮捕時，僅係與丁○○一同在泡沫紅茶店喝
    茶聊天，並未參與丁○○之犯行等語。
二、按犯罪事實應依證據認定之，無證據不得推定其犯罪事實；又不能證明被告犯罪
    者，應諭知無罪之判決。刑事訴訟法第一百五十四條、第三百零一條第一項分別
    定有明文。再按刑事訴訟上證明之資料，無論其為直接證據或間接證據，均須達
    於通常一般之人均不致有所懷疑，而得確信其為真實之程度，始得據為有罪之認
    定，若其關於被告是否犯罪之證明未能達此程度，而有合理之懷疑存在時，致使
    無從形成有罪之確信，在刑事訴訟「罪疑唯輕」、「無罪推定」原則下，根據「
    罪證有疑，利於被告」之證據法則，即不得遽為不利被告之認定，最高法院七十
    六年台上字第四九八六號判例意旨曾強調此一原則，足資參照。另按依前述理由
    壹之一所述，戊○○及己○○於本案中除係共犯（幫助犯）之共同被告地位，其
    等對於犯罪事實之自白，如有不利於他被告乙○○之陳述，仍應另有補強證據，
    始得據為本案不利被告乙○○犯行之論斷。
三、查公訴人於起訴書敘明戊○○及己○○，基於幫助丁○○與乙○○實施常業詐欺
    「或其他犯罪」之不確定犯意等語，惟查所謂「其他犯罪」之意，起訴書並未敘
    明及特定犯罪事實及法條，公訴人亦未敘明，販賣中古手機有何違法之處，自難
    認被告有何其他犯罪事實可言，本案對被告乙○○起訴之犯罪事實，僅有共犯常
    業詐欺罪部分，本院僅得就此部分調查，合先敘明。另查乙○○於本院審理中自
    始至終均否認有為公訴人所指本案常業詐欺之犯行，經核所辯與其警詢及偵查訊
    問筆錄內容亦大致均符，是所辯尚無前後不一致之情。又經訊據被公訴人指為共
    犯之被告丁○○亦堅稱乙○○未參與其向戊○○、己○○收購帳戶之幫助詐欺犯
    行，此部分核與丁○○之警詢及偵查訊問筆錄亦符。另經訊問同被公訴人指為共
    犯之共同被告戊○○陳述稱（略以）：曾賣過手機給乙○○，乙○○自稱「劉大
    哥」，當時丁○○也在場，乙○○另問我有無興趣把存簿賣給他們，我說有，自
    稱「小張」的丁○○就請我至一旁談細節，我所開設之帳戶存簿，分二、三次賣
    給丁○○，都是透過丁○○的手機與之連絡，由丁○○來向我收購，從那時起都
    未見到乙○○等語；被告己○○則證稱（略以）：帳戶存簿都是賣給丁○○，大
    約分三、四次賣，其中有兩次看見乙○○在旁邊等語。惟查依據前述證據法則，
    戊○○、己○○屬共犯之共同被告之地位，其等自白中不利於他被告即乙○○之
    部分，應另有補強證據為證，此部分除尚乏其他補強證據外，且查戊○○及己○○所言，僅得證明乙○○曾經在其等與丁○○交易時在場，惟其等亦坦承與之交
    易者均為丁○○，而非乙○○，是即令乙○○知悉丁○○有為本案不法犯行，基
    於其係丁○○舅舅之關係，自無期待其舉發丁○○犯行之可能，乙○○亦未負何
    種保證人之身分，其單純不為舉發之行為，亦難認構成不作為之幫助詐欺犯行。
    綜上所述，本案公訴人所提出及本院依職權調查所得之證據，僅得證明乙○○單
    純知悉被告丁○○有為本案犯行，基於罪疑唯輕原則，難認乙○○有何參與本案
    或幫助本案犯行遂行之行為，既無證據證明被告犯罪，自應為無罪之諭知，以示
    審慎。
據上論斷，應依刑事訴訟法第二百九十九條第一項前段、第三百條、第三百零一條第
一項前段，刑法第三百三十九條第一項、第三十條第一項、第二項、第五十六條，罰
金罰鍰提高標準條例第一條前段，判決如主文。
本案經檢察官陳雅譽到庭執行職務。
中      華      民      國    九十三    年      二      月      六      日
                            臺灣桃園地方法院刑事第二庭
                                審判長法  官  徐  培  元
                                      法  官  許  乃  文
                                      法  官  錢  建  榮
右正本證明與原本無異。
如不服本判決，應於判決送達後十日內向本院提出上訴狀( 應附繕本 )，上訴於臺灣
高等法院。
                              書記官  劉  寶  霞
中      華      民      國    九十三    年      二      月      十      日
附錄本案論罪科刑法條：
刑法第三百三十九條第一項
意圖為自己或第三人不法之所有，以詐術使人將本人或第三人之物交付者，處五年以
下有期徒刑、拘役或科或併科一千元以下罰金。
以前項方法得財產上不法之利益或使第三人得之者，亦同。
前二項之未遂犯罰之。
【附表一】戊○○於金融機構開設帳戶帳號一覽表
┌──┬───────────┬─────────────────┐
│編號│  銀        行        │       帳       號                │
├──┼───────────┼─────────────────┤
│一  │台新國際商業銀行桃園分│                      │
│    │行                    │00000000000000      │
├──┼───────────┼─────────────────┤
│二  │富邦商業銀行          │00000000000000      │
├──┼───────────┼─────────────────┤
│三  │第一商業銀行桃園分行  │00000000000            │
├──┼───────────┼─────────────────┤
│四  │日盛國際商業銀行      │00000000000000      │
├──┼───────────┼─────────────────┤
│五  │上海商業儲蓄銀行      │00000000000000      │
├──┼───────────┼─────────────────┤
│六  │萬泰商業銀行          │000000000000          │
├──┼───────────┼─────────────────┤
│七  │中國信託商業銀行      │000000000000          │
└──┴───────────┴─────────────────┘
【附表二】己○○於金融機構開設帳戶帳號一覽表
┌──┬───────────┬─────────────────┐
│編號│  銀        行        │       帳       號                │
├──┼───────────┼─────────────────┤
│一  │彰化商業銀行桃園分行  │000000000000          │
├──┼───────────┼─────────────────┤
│二  │彰化商業銀行樹林分行  │000000000000          │
├──┼───────────┼─────────────────┤
│三  │臺灣中小企業銀行      │00000000000            │
│    │土城分行              │                                  │
├──┼───────────┼─────────────────┤
│四  │富邦商業銀行環北分行  │00000000000000      │
├──┼───────────┼─────────────────┤
│五  │安泰商業銀行新莊分行  │00000000000000      │
├──┼───────────┼─────────────────┤
│六  │第一商業銀行土城分行  │00000000000            │
├──┼───────────┼─────────────────┤
│七  │樹林鎮前街郵局        │000000000000          │
├──┼───────────┼─────────────────┤
│八  │華南商業銀行樹林分行  │000000000000          │
├──┼───────────┼─────────────────┤
│九  │華南商業銀行華江分行  │000000000000          │
├──┼───────────┼─────────────────┤
│十  │日盛國際商業銀行      │00000000000000      │
│    │樹林分行              │                                  │
├──┼───────────┼─────────────────┤
│十一│聯邦商業銀行迴龍分行  │0000000000000、      │
│    │                      │0000000000000        │
├──┼───────────┼─────────────────┤
│十二│萬泰銀行土城分行      │000000000000          │
├──┼───────────┼─────────────────┤
│十三│上海商業儲蓄銀行      │00000000000000、    │
│    │樹林分行              │00000000000000      │
├──┼───────────┼─────────────────┤
│十四│世華聯合商業銀行      │000000000000          │
│    │華江分行              │                                  │
└──┴───────────┴─────────────────┘
